【裁判字號】    89,台上,2778
【裁判日期】    891208
【裁判案由】    返還價金
【裁判全文】
最高法院民事判決                              八十九年度台上字第二七七八號
    上  訴  人  甲○○
    訴訟代理人  高進根律師
    被 上訴 人  銓屋建設股份有限公司
    法定代理人  楊文龍
    訴訟代理人  周平凡律師
右當事人間請求返還價金事件，上訴人對於中華民國八十八年六月一日台灣高等法院
台中分院第二審判決（八十六年度上字第二一七號），提起上訴，本院判決如左：
    主  文
上訴駁回。
第三審訴訟費用由上訴人負擔。
    理  由
本件上訴人主張：兩造於民國八十年四月二十六日簽訂房屋預定買賣契約書，由伊向
被上訴人訂購坐落雲林縣斗六市○○段二四二－一、一五九－二、一五九－一八一、
一五九－一八五等地號土地上，被上訴人興建中之頂好商業百貨廣場第八層全部（下
稱系爭房屋），約定總價金為新台幣（以下同）一千三百五十萬八千三百元，應自七
十九年十一月三十日開工後以五百個工作天完工交屋。伊已依約按期繳付價金共二百
五十二萬七千五百元。詎工程進行中，伊發現被上訴人有財務危機，且所建房屋外觀
與廣告設計圖不符，又擅將伊買受之第八層區分八個單位（十一張權狀），公設比偏
高遲不交屋，並於八十四年六、七月間擅將該伊買受之房屋所有權移轉登記予訴外人
陳建廷，造成給付不能。經伊先後委任律師發函催請改善並回復原狀，被上訴人拒未
置理，去函解除契約，亦遭拒收，乃以起訴狀繕本之送達為解除契約之意思表示，被
上訴人自應將伊已繳價金返還等情。求為命被上訴人給付伊二百五十二萬七千五百元
並附自八十二年八月六日起算之法定遲延利息（上訴人於原審擴張聲明請求利息部分
自八十一年五月十一日起算）。
被上訴人則以：上訴人於八十一年五月十一日第三十四期款即違約未繳價款，依兩造
契約書第三條第三款約定，逾十五日未繳款，視同自願放棄，不必定期催告履行，本
契約即自行解除，已繳價款由伊沒收，契約已因上訴人未繳價款而於八十一年五月二
十六日解除。伊於契約解除後，將系爭房屋轉讓第三人，並無不合。況第三人陳建廷
亦簽下切結書表明願配合移轉登記予上訴人，並無給付不能之情形。又上訴人未繳款
而遭解約當時，尚未至交屋或所有權移轉之階段，故當時上訴人尚無權主張權利瑕疵
或物之瑕疵擔保責任，況當時並無權利或物之瑕疵問題，亦無其所稱之財務危機情形
等語，資為抗辯。
原審依審理之結果，以：上訴人主張其於八十年四月二十六日向被上訴人購買系爭房
屋，已付價款二百五十二萬七千五百元，及被上訴人於八十四年六月間將系爭房屋轉
讓於訴外人陳建廷，並於八十四年七月十三日辦畢所有權移轉登記等事實，為被上訴
人所不爭，並有房屋預定買賣契約書、建築改良物登記簿謄本可稽，固堪信為真實。
惟查系爭房屋買賣契約書第三條第二款記載：「付款辦法：甲方（即上訴人）同意按
照附件所列依工程進度所訂之『價款分期繳付表』之價款辦法，如期繳付，並履行下
列各款之有關規定，不得藉故拖延或短欠。……(二)甲方應按照付款日期繳付……，逾
期十五天未繳付者視同自願放棄，不必定期催告履行本契約即自行解除……」。依此
約定，顯係以逾期十五天不繳付期款為其契約之解除條件，此項條件成就時，買賣契
約即行解除而失其效力，並不須另為解除權之行使（最高法院二十九年上字第一二四
九號、六十年台上字第四○○一號判例參照）。本件被上訴人主張上訴人自八十一年
五月十一日之第三十四期款起，即未繳納，此為上訴人所不爭，則自該日起算十五日
未繳，依上開約定，兩造之系爭買賣契約即因解除條件之成就而自行解除而失其效力
。雖上訴人辯稱被上訴人未依約以書面通知繳款；且已經兩造協議暫緩繳款云云。然
依上訴人所舉證人即與其在同一銀行服務之同事魏秋杉及原在被上訴人公司服務之經
理許敏哲之證言，乃係上訴人付不出錢繳期款，並非未接獲通知繳款。而上訴人所稱
兩造協議暫緩繳款乙節，無非係以被上訴人要伊找人來買，伊即找來偉士樂公司，並
由被上訴人與偉士樂公司訂立房、地預定買賣契約書為依據。然查被上訴人否認有上
訴人所稱之協議，僅係合約已解除，乃協議若上訴人找到買主，可退回解約後之部分
款項而已。依前所述，本件兩造間系爭房屋買賣契約書因上開附有解除條件之約定，
於其條件成就時，契約即失其效力，自無暫緩繳款之問題，是上訴人主張兩造協議暫
緩繳款，委無可採。另上訴人謂伊發現成屋與廣告設計圖不符，亦即被上訴人變更設
計圖，且工程有瑕疵，公設比太高，因而拒付價款云云。然查兩造買賣契約第九條約
定，房屋工程預定自民國七十九年十一月三十一日（應係三十日之誤）開工日起伍佰
個工作天完工，上訴人亦自承被上訴人應於八十一年七月間完工，而兩造對於系爭建
物於八十一年五月間僅完成主體結構，並不爭執，是被上訴人之債務履行期未至，且
尚未提出其給付，上訴人即以給付物有瑕疵，拒付價款，尚屬無據。又上訴人以被上
訴人公司有財務危機為由拒付價款，然為被上訴人所否認，而上訴人所舉證人高美紗
、吳流尹僅證稱聽說有財務危機，亦無法證明被上訴人確有財務危機。且本件係就具
體標的物買賣，系爭建物於是時業已完成主體結構，僅細部工程未完成，不至於有民
法第二百六十五條之情形，亦即被上訴人公司當時之財務狀況如何，實不致於演變成
被上訴人難為對待給付之情況，上訴人尚不能以此做為其拒付價款之理由。更微論被
上訴人事後確已將系爭買賣建物完工並取得使用執照。至其他買戶是否退屋，實與兩
造間之買賣契約無涉，上訴人亦不能以此做為其退屋、拒繳價款之理由。又上訴人主
張前述系爭契約書第三條第二款之約定，係定型化契約，對上訴人有明顯不公平，違
反平等互惠之原則，該約定應為無效云云。惟查上開約定，既為附解除條件之約定，
其條件成就，契約失其效力，難認有何違反平等互惠原則，上訴人此項主張亦不可取
。至於上訴人提出被上訴人公司所委託之立本台灣聯合會計師事務所台中分所八十三
年初寄發之核帳單，認被上訴人並未行使解約權，系爭買賣契約於當時亦繼續有效存
在云云。惟查兩造系爭契約上開解除條件之約定，於條件成就時，契約即行解除而失
其效力，並不須另行行使解約權，已如前述。況該核帳單依其所載，僅是該事務所為
年度查帳需要之詢證，並不作其他使用，上訴人既已自承其停繳價款後即未再繳納，
是該帳單僅能證明過去曾繳納之事實，並無以證明契約繼續有效存在。上訴人此項主
張，亦無可採。綜上所述，兩造系爭房屋買賣契約已於八十一年五月十一日起十五天
未繳納期款，因解除條件成就而解除，契約已失其效力，被上訴人於該契約已失效力
後之八十四年七月十三日將系爭房屋所有權移轉登記於訴外人陳建廷，自難認有何違
約行為。而系爭契約既早已失其效力，上訴人於八十五年八月十五日始起訴主張給付
不能、給付遲延，並以起訴狀繕本之送達為解除契約之意思表示，顯非正當。從而上
訴人請求被上訴人返還已付之價金二百五十二萬七千五百元及其利息暨於原審擴張請
求之利息，均屬無據，不能准許。並說明兩造其餘攻擊防禦方法均不影響本件判決結
果，毋庸逐一論述，爰維持第一審所為上訴人敗訴之判決，駁回其上訴及擴張之訴，
經核於法並無違背。上訴論旨，仍執陳詞，並就原審取捨證據、認定事實及解釋契約
之職權行使，指摘原判決不當，求予廢棄，非有理由。
據上論結，本件上訴為無理由，依民事訴訟法第四百八十一條、第四百四十九條第一
項、第七十八條，判決如主文。
中      華      民      國    八十九    年     十二     月      八      日
                              最高法院民事第二庭
                                  審判長法官  曾  桂  香
                                        法官  劉  延  村
                                        法官  劉  福  聲
                                        法官  黃  秀  得
                                        法官  陳  國  禎
      右正本證明與原本無異
                                              書  記  官
中      華      民      國    八十九    年     十二     月     十九     日


司法院資訊處製作；財團法人民間司法改革基金會備份。
